【裁判字號】    97,消債抗,387
【裁判日期】    980730
【裁判案由】    聲請更生程序
【裁判全文】
臺灣高雄地方法院民事裁定           97年度消債抗字第387號
抗  告  人
即  債務人  乙○○
上列抗告人因聲請更生程序事件，對於中華民國97年10月20日本
院97年度消債更字第827 號裁定提起抗告，本院裁定如下：
    主  文
抗告駁回。
抗告費用新台幣壹仟元由抗告人負擔。
    理  由
一、本件抗告意旨略以：抗告人即債務人（以下簡稱抗告人）前
    於民國95年11月間以書面與最大債權金融機構即台新銀行，
    依「中華民國銀行公會會員辦理消費金融案件無擔保債務協
    商機制」就當時欠款新臺幣（下同）1,868,903 元達成分期
    還款協議，同意自95年11月起，分120 期，利率0%，按月償
    還15,574元。惟抗告人無法依約於第1 期準時繳款毀諾，各
    債權銀行借款利率回歸高達近年息20% ，其後抗告人每月皆
    有按各銀行之各別協商還款，然自97年1 月起因收入減少，
    致使部分銀行每月應繳金額過高者抗告人無力繳納，抗告人
    遂於97年4 月24日、同年7 月20日分別接獲由國泰世華銀行
    、台新銀行聲請法院強制扣薪經准許之執行命令，扣薪後抗
    告人每月平均薪資收入減少為22,996元，扣除每月應繳房貸
    14,735元，僅剩8,261 元，嗣於97年9 月間又積欠牌照稅遭
    法務部行政執行署強制扣薪，抗告人現每天接獲多通各銀行
    之催討債務電話，致無法正常工作，壓力遽增，造成97年10
    月支領薪資僅剩18,687元，然抗告人公司一再告知如有第三
    家銀行向公司行使強制扣薪，將請抗告人自行離職，至此，
    抗告人已難以維持自己及共同生活親屬生活所需，確有不能
    清償債務之情。原審未察上情，逕予駁回抗告人之聲請，實
    有違誤。為此，爰依法提起本件抗告，請求廢棄原裁定，並
    准予裁定開始更生程序等語。
二、按，「債務人不能清償債務或有不能清償之虞者，得依本條
    例所定更生程序，清理其債務」；「債務人無擔保或無優先
    權之債務總額未逾新台幣1,200 萬元者，於法院裁定開始清
    算程序或宣告破產前，得向法院聲請更生。」；「債務人與
    金融機構協商成立者，不得聲請更生或清算。但因不可歸責
    於己之事由，致履行顯有重大困難者，不在此限。」、「本
    條例施行前，債務人依金融主管機關協調成立之中華民國銀
    行公會會員，辦理消費金融案件無擔保債務協商機制與金融
    機構成立之協商，準用前項之規定。」，消費者債務清理條
    例第3 條、第42條第1 項、第151 條第5 項、第6 項分別定
    有明文。惟債務人若前依債務協商機制於95年間與金融機構
    達成協商，嗣又將未於95年間與金融機構協商之債務，於聲
    請本次更生前，與95年間與金融機構協商之債務，一併再向
    金融機構聲請協商，而遭金融機構拒絕協商者，則不受消債
    條例第151 條第5 項、第6 項之規定限制，惟仍應依法審酌
    聲請人是否有「不能清償債務」或「不能清償債務之虞」，
    合先敘明。
三、經查：
(一)抗告人曾於95年11月間曾就當時積欠金融機構之無擔保債務
    1, 868, 903 元，依金融主管機關協調成立之「中華民國銀
    行公會會員辦理消費金融案件無擔保債務協商機制」與台新
    銀行等金融機構成立協商達成分期還款協議，而因當時尚有
    大眾銀行未參與協商，抗告人乃依消費者債務清理條例規定
    ，向最大債權大眾銀行申請協商，惟仍遭大眾銀行以抗告人
    前曾參與前置協商成立或銀行公會協商機制成立而退件致協
    商不成立等情，有抗告人提出之無擔保債務還款計劃、協議
    書、債權人清冊、財團法人金融聯合徵信中心當事人綜合信
    用報告、前置協商退件通知函及附表所示各家債權銀行陳報
    狀附卷可稽（見原審卷第10頁至第14頁、第18頁、第72頁至
    第73 頁 、本院卷第37頁至第37-1頁），堪信為真。揆諸前
    揭說明，本件更生之聲請即應審酌抗告人是否有不能清償債
    務或不能清償之虞之情形。
(二)查抗告人97年度收入為538,531 元，有抗告人97年度稅務電
    子閘門財產所得調件明細表在卷可憑（見本院第34頁），換
    算每月平均收入為44,878元（元以下4 捨5 入）。雖抗告人
    陳稱其自97年4 月起每月薪資陸續遭強制執行扣款，實際收
    入大為減少，惟因債務人之財產乃為全體債權人之擔保，故
    於計算債務人之清償能力時，應以其收入扣除一般必要性支
    出後，是否尚有餘力清償全部債務而斷，是本件仍應以抗告
    人平均每月收入44,878元評估其還款能力。
(三)抗告人陳報每月個人生活必要支出為24,097元（含房屋貸款
    14, 735 元、水電費1,500 元、瓦斯費500 元、管理費1,40
    4 元、油費1,500 元、餐費3,000 元、牌照稅及燃料稅1,45
    8 元），每月尚須負擔扶養父親丁○○3,000 元、母親丙○
    ○○3,00 0元、長女（88年出生）3,000 元、次女（90年出
    生）3,000 元之扶養費（見原審卷第8 頁至第9 頁），業據
    抗告人提出相關支出單據為證。惟就房屋貸款部分，係屬聲
    請人之債務，因債務人之財產為全體債權人之總擔保，並無
    優先清償此特定債務使其他債務劣後清償之理，自不得將之
    列為聲請人每月必要支出項目。又直系血親尊親屬受扶養之
    權利雖不以無謀生能力為限，仍須符合不能維持生活之要件
    ，此觀民法第1117條第2 項定可明，查丁○○97年度收入為
    72,170元、名下有房屋1 棟、土地3 筆、投資2 筆，價值合
    計1,293,217 元；丙○○○97年度收入為197,084 元，名下
    有房屋1 棟、土地1 筆、投資2 筆，價值合計2,307,810 元
    ，有上開2 人97年度稅務電子閘門財產所得調件明細表在卷
    可憑（見本院卷第76頁至第79頁），顯見抗告人之父母均係
    有資力之人，並不符合受扶養之要件，抗告人縱基於孝心每
    月各支付3,000 元予其父母，在抗告人已負債之情況下，自
    不能列為必要支出項目，始符誠信。準此，扣除房貸後，抗
    告人每月個人生活費用僅為9,362 元，應無奢侈浪費之情事
    ，又抗告人陳稱每月實際支出2 名未成子女扶養費每人每月
    3, 000元，亦在合理支出範圍內，是抗告人每月必要支出僅
    為15,326元（計算式：9,362 ＋3,000 ＋3,000 ＝15,326）
    ，即堪認定。
(四)抗告人積欠如附表所示台新銀行等銀行債權人共計2,777,94
    2 元債務，有附表所示各家債權銀行陳報狀及本院公務電話
    紀錄在卷可稽（第36頁、第38頁至第40頁、第41頁至第45頁
    、第48頁至第50頁、第52頁至第56頁、第84頁）。而抗告人
    就附表編號1 至5 所示債務及編號6 所示信用卡債務業與各
    銀行債權人達成120 期或140 期、利率均為0 之個別協商一
    致性還款方案，每月清償本金及利息之還金額如附表1 至6
    所示，合計11,723元，以抗告人目前每月收入44,878元扣除
    每月必要支出15,362元後，尚餘29,516元可繳納上開個別一
    致性還款方案金額11,723元，且有餘款17,793元，顯見抗告
    人依約償還此部分債務並無任何困難可言。又抗告人另外積
    欠編號6 信用貸款及房屋貸款（所供擔保之房地抗告人已於
    96年10月18日將之贈與其配偶甲○○，見原審卷第55頁至57
    頁）債務，每月應繳利息合計為1,922 元．抗告人以上開剩
    餘收入17,793元繳納此2 筆債務每月應繳利息後，尚餘15,8
    71元可供償還上開2 筆債務之本金，且經逐次攤還本金後，
    抗告人每月應繳利息負擔亦日漸減輕，再輔以酌聲請人為61
    年出生，正值壯年，有固定收入，且名下尚有汽車1 輛及投
    資2 筆，價值52,560元（見本院卷第34頁）等節以觀，應可
    在未來相當期限內逐步將該2 筆債務清償完畢。
四、綜上所述，依抗告人目前財產、收入及支出狀況，並非不能
    清償債務，亦無不能清償債務之虞，自不符消費者債務清理
    條例所定可聲請更生之要件，且屬無從補正，依前揭條文意
    旨，自應駁回其更生之聲請。原審駁回抗告人更生之聲請，
    其理由之構成雖與本院略有差異，惟結論核無不當之處，仍
    非不可維持。抗告人猶執陳詞，指摘原裁定不當，請求廢棄
    原裁定並准予更生，為無理由，應予駁回。
五、據上論結，本件抗告為無理由，依消費者債務清理條例第11
    條第2 項、第15條，民事訴訟法第495 條之1 第1 項、第44
    9 條第1 項、第95條、第78條，裁定如主文。
中    華    民    國    98    年    7     月    30    日
                 民事第六庭  審判長法  官  楊國祥
                                   法  官  李怡諄
                                   法  官  林書慧
上為正本係照原本作成。
本裁定不得抗告。
中    華    民    國    98    年    7     月    30    日
                            書  記  官  莊豐源
附表：
┌──┬──────┬─────────┬────────┬────────┬──────┐
│編號│ 債  權  人 │債務金額          │個別協商一致性方│  每月應繳利息  │ 備      註 │
│    │            │                  │案每月還款金額  │                │            │
│    │            │                  │（含本金及利息）│                │            │
├──┼──────┼─────────┼────────┼────────┼──────┤
│ 1  │土地銀行    │288,673元         │3,000 元        │                │參本院卷第38│
│    │            │                  │（120 期）      │                │頁至第40頁  │
├──┼──────┼─────────┼────────┼────────┼──────┤
│ 2  │國泰世華銀行│117,281元         │838元           │                │參本院卷第41│
│    │            │                  │（140 期）      │                │頁至第45頁、│
│    │            │                  │                │                │第84頁      │
├──┼──────┼─────────┼────────┼────────┼──────┤
│ 3  │永豐銀行    │71,423元          │536元           │                │參本院卷第36│
│    │            │                  │（140 期）      │                │頁          │
├──┼──────┼─────────┼────────┼────────┼──────┤
│ 4  │萬泰銀行    │45,852元          │328元           │                │參本院卷第48│
│    │            │                  │（140 期）      │                │頁至第50頁  │
├──┼──────┼─────────┼────────┼────────┼──────┤
│ 5  │台新銀行    │893,867元         │6,602元         │                │參本院卷第37│
│    │            │                  │（140 期）      │                │-1頁、第54頁│
│    │            │                  │                │                │至第55頁    │
├──┼──────┼─────────┼────────┼────────┼──────┤
│ 6  │大眾銀行    │信用卡73,776元    │419元           │                │參本院卷第52│
│    │            │                  │（140 期）      │                │頁、第56頁  │
│    │            ├─────────┼────────┼────────┤            │
│    │            │信貸175,268 元（利│                │847元（計算式： │            │
│    │            │率年息5.8%）      │                │175,268 ×5.8 ÷│            │
│    │            │                  │                │12＝，元以下4 捨│            │
│    │            │                  │                │5 入）          │            │
│    │            ├─────────┼────────┼────────┤            │
│    │            │房貸1,111,802 元  │                │1,075 元（計算式│            │
│    │            │（利率年息1.16% ）│                │：1,111,802 ×1.│            │
│    │            │                  │                │16% ÷12＝1,075 │            │
│    │            │                  │                │，元以下4 捨5 入│            │
│    │            │                  │                │）              │            │
│    │            │                  │                │                │            │
├──┼──────┼─────────┼────────┼────────┼──────┤
│總計│            │2,777,942元       │11,723元        │1,922元         │            │
└──┴──────┴─────────┴────────┴────────┴──────┘


司法院資訊處製作；財團法人民間司法改革基金會備份。
